臺灣高等法院刑事判決　　　　　　　　93年度上訴字第2769號
上　訴　人　臺灣桃園地方法院檢察署檢察官
被　　　告　甲○○
上列上訴人因被告違反藥事法案件，不服臺灣桃園地方法院93年
度訴字第557 號，中華民國93年8 月4 日第一審判決（起訴案號
：臺灣桃園地方法院檢察署93年度偵字第1964號、第1965號），
提起上訴，本院判決如下：
    主  文
上訴駁回。
    理  由
一、檢察官民國九十三年五月七日擴張起訴意旨略以：被告甲○
    ○明知輸入藥品，應先向行政院衛生署申請查驗登記，經核
    發藥品許可證後始得輸入，竟仍基於輸入禁藥之概括犯意，
    先於九十二年三月四日，未經許可，攜帶含有Ｓｉｌｄｅｎ
    ａｆｉｌ西藥成分之「三體牛鞭勃動力膠囊」十七盒、「牛
    寶膠囊」四十盒，自澳門搭乘澳門航空六一六號班機由中正
    國際機場入境臺灣，當日晚間八時四十分許，為財政部台北
    關稅局稽查人員檢驗行李時查獲，並扣得上開禁藥共五十七
    盒。嗣於九十二年四月二十日，攜帶上開禁藥「三體牛鞭勃
    動力膠囊」三十八盒、「牛寶膠囊」四盒，自澳門搭乘澳門
    航空六一六號班機由中正國際機場入境臺灣，同日晚間六時
    五十分許，為財政部台北關稅局稽查人員檢驗行李時再次查
    獲，並扣得上開禁藥共四十二盒。因認被告所為，涉有藥事
    法第八十二條第一項之輸入禁藥罪嫌云云。
二、犯罪事實應依證據認定之，無證據不得認定犯罪事實；又不
    能證明被告犯罪者，應諭知無罪之判決；刑事訴訟法第154
    條第2 項、第301 條第1 項分別定有明文。又犯罪事實之認
    定，應憑真實之證據，倘證據是否真實尚欠明確，自難以擬
    制推測之方法，為其判斷之基礎；而認定犯罪事實之證據係
    指足以認定被告確有犯罪行為之積極證據而言，該項證據自
    須適合於被告犯罪事實之認定，始得採為斷罪資料（最高法
    院53年臺上字第656 號、29年上字第3105號判例參看）。此
    所謂證明之資料，無論其為直接或間接證據，均須達於通常
    一般之人均不致有所懷疑，而得確信其為真實之程度，始得
    據為有罪之認定，若其關於被告是否犯罪之證明未能達此程
    度，而有合理懷疑之存在，致使無從形成有罪之確信，根據
    「罪證有疑，利於被告」之證據法則，即不得遽為不利被告
    之認定，亦有最高法院76年度臺上字第4986號判例可參。其
    以情況證據（即間接證據）斷罪時，尤須基於該證據在直接
    關係上所可證明之他項情況事實，本乎推理作用足以確證被
    告有罪，方為合法，不得徒憑主觀上之推想，將一般經驗上
    有利被告之其他合理情況逕予排除，此觀諸最高法院32 年
    上字第67號判例自明。
三、訊據被告甲○○固不否認於上開時間、地點，連續二次攜帶
    含有Ｓｉｌｄｅｎａｆｉｌ西藥成分之「三體牛鞭勃動力膠
    囊」及「牛寶膠囊」入境台灣，而為財政部台北關稅局稽查
    人員兩次查獲，惟堅決否認有何輸入禁藥之犯行。辯稱：我
    不知道是禁藥，託我帶進來的朋友只告訴我說這是健保品，
    藥盒上的標示也是這樣寫，我第一次在三月四日被海關查到
    時，只告訴我他們要把藥送去檢查，如果沒有問題，等我下
    次出境時再領回去，因為我已經先收了朋友錢，海關又沒有
    通知我檢查的結果，所以我又帶了第二次等語。
四、經查：
（一）、被告於上開時間、地點，先後二次未經申報，攜帶「三
        體牛鞭勃動力膠囊」及「牛寶膠囊」自澳門搭機入境台
        灣，在桃園中正機場通關時為海關稽查人員查獲，迭經
        被告於警訊及偵審中坦承屬實，復有台北關稅局扣押貨
        物、運輸工具收據及搜索筆錄各一紙附卷（93年度偵字
        第1964號第4 頁、93年度偵字第1965號第4 頁），「三
        體牛鞭勃動力膠囊」共五十五盒、「牛寶膠囊」共四十
        四盒扣案可資佐證。再者，被告在本院審理時自承：藥
        是受朋友之託帶回來的，兩次帶回來的都是相同的藥等
        語，可見其攜入扣案藥品，非屬自用。而扣案之「三體
        牛鞭勃動力膠囊」及「牛寶膠囊」，經行政院衛生署藥
        物食品檢驗局檢驗結果，二者均含有Ｓｉｌｄｅｎａｆ
        ｉｌ西藥成分，有該局九十二年四月十一日藥檢參字第
        ０九二九二０六三三０號檢驗成績書、行政院衛生署中
        醫藥委員會九十二年六月二日衛中會藥字第０九二００
        ０八一０二號函各一紙在卷可按（93年度偵字第1965號
        第十頁、第八頁），依藥事法第22條第1 項第2 款規定
        ，均屬禁藥無誤。
（二）、然查：1 、證人即92年3 月4 日第一次查獲被告之海關
        人員蕭玉康到庭證稱：「（我是該次查獲被告的人），
        他把藥放在托運行李裡面，被Ｘ光照出來，我們確定他
        沒有申報這部分的物品，就請被告到場並打開行李，因
        為這些藥超過規定的自用數量，所以我們認定他不是自
        用的，而被告又沒有衛生署的藥品輸入許可證，所以就
        把藥查扣下來，當時並不知道藥品的成分，是在九十三
        年四月十一日才檢驗出來的。‧‧‧本件從外包裝可以
        看出是壯陽用品，基本上這類東西都會有西藥成分，所
        以我們會特別注意」、「因為查扣當時不知道藥品的成
        分，要檢驗後才知道，所以我們只告訴被告說攜帶這種
        藥物，如超過一定的量，需要有衛生署的許可證」、「
        （如果所攜帶的藥物超過一定數量，但沒有禁藥成分時
        ，如何處理？）不會觸法，只是藥物會被沒入」等語；
        又稱：「（你們收到檢驗結果，是否有通知被告？）只
        有製作處分書。：：（你們三月四日查扣時，有無告訴
        被告這種藥不能再攜入境內？）我們只有告訴他，這個
        東西需要衛生署的許可證。因為當時不知道這個藥品的
        成份，經檢驗後，是否含有藥物成份，所以只告訴他說
        攜帶這種藥物如超過一定的量，需要有衛生署的許可證
        」等語（原審93年7 月21日筆錄）。2 、扣案「三體牛
        鞭勃動力膠囊」及「牛寶膠囊」之外盒及說明書上，雖
        均宣稱具有治療陽痿、早泄等醫療功效，然僅記載「中
    　　國安徽三體醫藥保健品公司出品」，並分別註記在大陸
      　地區之生產許可證字號，就膠囊內所含之藥物成分，則
        略稱：「三體牛鞭勃動力膠囊」含有黃牛鞭、鹿茸、人
        蔘、五味子、枸杞子、兔絲子、淫羊藿、肉蓯蓉、龍眼
        肉等中藥成分，「牛寶膠囊」含有黃牛鞭、鹿茸、人參
        、五味子、枸杞子、兔絲子、淫羊藿、龍眼肉、黃等
        中藥成分等語，有其外盒包裝、說明書各二份扣案可考
        ，此亦與被告所辯相符。佐以藥品中究竟含有何種藥物
        成分，係具有技術性之醫藥專業知識，對一般人而言，
        僅能依賴藥品之包裝說明或販售者之陳述解釋，以求瞭
        解，甚且某些已經化學或物理合成處理之藥物，更非經
        化驗不知其成分。3 、是故，被告所辯：其不知攜帶之
        藥品中含有禁藥成分等語，既與現有事證並無衝突，且
        未違反常情或一般經驗，應屬可信。
（三）、按「行為非出於故意或過失者，不罰」、「過失行為之
        處罰，以有特別規定者，為限」，刑法第十二條第一、
        二項分別定有明文。而所謂犯罪之故意，則係指行為人
        對構成要件之知與欲而言。經查，被告在攜帶扣案藥品
        入境時，既然不知扣案藥品內含有Ｓｉｌｄｅｎａｆ-
        ｉｌ西藥成分，自難認其對輸入之藥品係屬禁藥一節，
        有所認識，揆諸上開說明，即難謂被告具有輸入禁藥之
        故意。而輸入禁藥罪又無處罰過失犯之明文。依上說明
        ，被告所為，即難遽以輸入禁藥罪相繩。
（四）、檢察官雖指稱：被告於九十二年三月四日為海關人員查
        獲輸入禁藥後，已知攜帶上開藥物入境，有違法之可能
        ，旋於同年四月二十日，再度為海關人員查獲輸入相同
        禁藥，顯見其具有犯罪故意云云（原審93年7 月21筆錄
        ）。然查：台北關務局人員蕭玉康於原審證稱：「我們
        當場查扣藥品，當場並不知道藥品的成份，須事後由衛
        生署檢驗才知道，直到4月11日才檢驗出來。」，「（
        問：你們收到檢驗結果，是否有通知被告？）只有製作
        處分書。」（一審卷P.49），而依衛生署之檢驗，分別
        於92年4月11日及同年6月2日出爐，海關則遲至92年8月
        11日始裁處查扣物全部沒入，此有台北關務局處分書可
        參。茲被告於92年3月4日及 4月20日辦本件藥品入境時
        ，僅一份報告有結果，另一報告仍在鑑驗中，台北關務
        局未及時通知被告，遲至92年 8月中旬始為沒入之處分
        ，在檢驗報告結果告知被告前，依本件藥品之包裝，載
        明為皖衛藥”健”之核準文號，實難謂被告有禁藥之認
        識。
（五）、綜上，檢察官所指被告輸入禁藥之犯行，依現有證據尚
        屬不能證明。
五、原審為被告無罪之判決，並認被告是否應依藥事法第92條規
    定科以罰鍰，屬別一問題，非法院所得管轄，應由行政機關
    依其職權妥為認定，洵無不當。檢察官上訴指摘原判決不當
    ，非有理由，其上訴應予駁回。
據上論斷，應依刑事訴訟法第368條，判決如主文。
本案經檢察官錢漢良到庭執行職務。
中　　華　　民　　國　　94　　年　　1 　　月　　19　　日
　　　　　　　　　刑事第十六庭審判長法　官　曾德水
　　　　　　　　　　　　　　　　    法　官  楊炳禎
　　　　　　　 　 　　　　　　　　　法　官  江國華
以上正本證明與原本無異。
檢察官如不服本判決，應於收受送達後十日內向本院提出上訴書
狀，其未敘述上訴之理由者並得於提起上訴後十日內向本院補提
理由書（均須按他造當事人之人數附繕本）。
                                    書記官  陳秋萍
中　　華　　民　　國　　94　　年　　1 　　月　　21　　日
